【裁判字號】    97,重訴,43
【裁判日期】    980508
【裁判案由】    給付貨款
【裁判全文】
臺灣嘉義地方法院民事判決              97年度重訴字第43號
原      告  泉豐碎石廠股份有限公司
法定代理人  甲○○
訴訟代理人  林春發律師
被      告  崇記營造有限公司
法定代理人  丙○○
訴訟代理人  陳文彬律師
            柯惇云律師
上列當事人間給付貨款事件，本院判決如下：
    主  文
原告之訴及假執行之聲請均駁回
訴訟費用由原告負擔。
    事實及理由
一、原告主張：
  (一)緣被告承攬經濟部水利署第五河川局防汛混凝土塊儲備工程
    （第2期），乃向原告訂購預拌混凝土，兩造並於民國（下
    同）96年12月23日簽訂預拌混凝土合約書，約定每月月底結
    帳，每月10日付款，票期45天，如因本合約發生訴訟，應以
    嘉義地方法院為第一審管轄法院。
  (二)原告依約供應預拌混凝土，其中96年12月份（12月29日至31
    日）貨款被告已經支付。惟下列貨款共計24,285,770元被告
    卻未清償：
    1.97年1月6日至1月28日送至被告嘉義縣中埔鄉吳鳳橋工地
      之預拌混凝土計6,505,650元。97年1月6日至1月28日送至
      被告嘉義縣中埔鄉蘆山橋工地之預拌混凝土計3,331,515
      元，合計已達9,837,165元。
    2.97年1月18日至97年1月29日送至被告嘉義縣中埔鄉吳鳳橋
      工地之凌克塊計1,866,310元。
    3.97年1月31日至2月15日送至被告嘉義縣中埔鄉吳鳳橋工地
      之預拌混凝土計1,246,230元，97年1月31日至2月17日送
      至被告嘉義縣中埔鄉蘆山橋工地之預拌混凝土計1,757,
      715元，二筆合計為3,003,945元。
    4.97年1月31日至97年2月28日送至被告嘉義縣中埔鄉吳鳳橋
      工地之凌克塊計5,524,625元。
    5.97年3月2日至3月12日送至被告嘉義縣中埔鄉蘆山橋工地
      之預拌混凝土計2,228,910元。97年2月29日至97年3月5日
      送至被告嘉義縣中埔鄉吳鳳橋工地之凌克塊計1, 824,815
      元。
    6.以上未清償貨款計為24,285,770元（6,505,650＋3,331,5
      15＋1,866,310＋1,246,230＋1,757,715＋5,524,625＋2,
      228, 910＋1,824,815＝24,285,770）。
  (三)對被告答辯之主張:
    1.被告雖抗辯將經濟部水利署第五河川局之五河局防汛混凝
      土塊儲備第2期工程統包由勤鴻營造有限公司（下稱勤鴻
      公司）施作，故無可能再與其他廠商簽定與該工程相關之
      合約，並提出其與勤鴻公司之工程合約書2份。惟查該2份
      工程合約書，並無記載簽約日期，顯見係屬臨訟杜撰而來
      ，不足為據。且查經濟部水利署第五河川局97年7月15 日
      函覆鈞院稱：「有關本件工程（經濟部水利署第五河川局
      防汛混凝土塊儲備工程第2期）是否可發包他人施作乙節
      ，依據政府採購法第65條規定，得標廠商應自行履行工程
      、勞務契約，不得轉包。」，故被告主張將本件工程統包
      由勤鴻公司施作，並提出工程合約書，此顯屬虛偽，並不
      足採。
    2.被告法定代理人丙○○雖於97年9月12日到庭證稱交付被
      告及被告法定代理人之印章予蔡南聰，僅係為向經濟部水
      利署第五河川局行文時使用，惟衡諸常情與經驗法則，若
      僅係為向經濟部水利署第五河川局行文時始授權使用，大
      可於蔡南聰備妥公文後，直接傳真或以電子郵件傳送被告
      ，由被告直接發文即可，被告顯無必要將對公司甚為重要
      之公司章及負責人私章交給與公司並無特殊關係之第三人
      保管使用，足見丙○○證詞悖於常情而不足採。丙○○雖
      另證稱，其第1次交付被告及被告法定代理人之印章予蔡
      南聰使用係於97年3月份，惟蔡南聰於96年12月23日即已
      取得被告及被告法定代理人之印章，並與原告簽訂本件預
      拌混凝土合約。又丙○○證稱其於97年3、4月份已知蔡南
      聰有利用被告及被告法定代理人的印章，或未經過被告之
      同意而使用被告及被告法定代理人的印章，然竟遲至97年
      5、6月份始將印章取回。由上足證被告法定代理人丙○○
      向來即把被告及被告法定代理人印章交予蔡南聰保管並授
      權蔡南聰使用。
    3.依經濟部水利署第五河川局97年7月15日函所檢附之工程
      契約書、工程請款單及工程估驗詳細表可知，被告與經濟
      部水利署第五河川局於96年12月21日訂定五河局防汛混凝
      土塊儲備第2期工程之工程契約，並約定96年12月24日為
      開工日期。此後，被告隨即於97年1月25日向第五河川局
      為第1次之請款，97年1月25日之工程估驗詳細表中第1號
      明細表「堤防復建工」之工程項目有關「混凝土塊製作、
      混凝土塊吊放」部分之請款即高達10,068, 526元，由此
      可知被告自96年12月24日開工日起至97年1月25日止，所
      完成之工程已包括混凝土塊製作及混凝土塊吊放，顯見被
      告於96年12 月21日與第五河川局訂定系爭工程契約後，
      即必須於96年12月24日開工日前取得預拌混凝土之供應來
      源，故被告公司授權蔡南聰與原告訂定預拌混凝土合約，
      顯然符合常情及經驗法則。
    4.退一步言，縱使假設被告法定代理人丙○○僅授權蔡南聰
      向經濟部水利署第五河川局行文時使用被告及被告法定代
      理人之印章，則丙○○亦係授與蔡南聰有限制之代理權，
      而非未授與蔡南聰代理權，而此項代理權之限制，並不具
      有公示外觀，非善意之第三人所可得而知，被告亦無法舉
      證證明此項代理權之限制為原告所明知或因過失而不知其
      事實，則依民法第107條：「代理權之限制及撤回，不得
      以之對抗善意第三人。」之規定，被告自無從以此項代理
      權之限制對抗善意無過失之原告，是以被告應就本件被告
      與原告簽定之預拌混凝土合約負責，並負給付貨款之責任
      。被告雖抗辯其並無表見之事實，足使原告相信蔡南聰有
      代理權之情形存在，故無須負表見代理授權人責任。惟查
      ，本件預拌混凝土合約書之簽訂緣由，乃係96年12月14日
      左右，蔡南聰前來原告拜訪並提出名片，表明伊係被告人
      員，並稱被告已承攬經濟部水利署第五河川局防汛混凝土
      塊儲備工程（第2期），欲向原告購買預拌混凝土，經原
      告側面了解，被告確有承攬上開工程，故兩造乃於96年12
      月23日簽訂預拌混凝土合約書。另被告法定代理人丙○○
      亦自承上開預拌混凝土合約上所蓋被告及被告法定代理人
      之印章，確實係被告法定代理人丙○○交付予蔡南聰並授
      權蔡南聰使用。參酌臺灣高等法院高雄分院85年上更（二
      ）字第99號裁判要旨：「被上訴人鼎佑暘公司除印鑑章外
      ，另有公司章，被上訴人郭文仁又一再自承上開預定買賣
      書上鼎佑暘公司章係鼎佑暘公司交付其使用及確有對伊授
      權等情在卷，而衡之常情，公司與人簽訂買賣契約，非必
      使用公司印鑑章，是自不能以被上訴人郭○○未以鼎佑暘
      公司印鑑章與上訴人簽訂上開預定買賣書，即不生表見代
      理，而謂鼎佑暘不負授權人責任。再郭○○既持有被上訴
      人鼎佑暘公司之公司章與法定代理人章，並自稱已經之授
      權，此種情形，顯已足使與之交易之上訴人信為有權代理
      ，被上訴人鼎佑暘公司指上訴人未經查詢為有過失云云，
      自違常理」，故蔡南聰持被告及被告法定代理人之印章向
      原告訂立系爭合約並稱已經被告授權，此種情形顯已足使
      與之交易之原告信其為有權代理，則被告自應依民法第
      169條之規定負表見代理人責任。
  (四)並聲明被告應給付原告新台幣（下同）24,285,770元整及自
    起訴狀繕本送達翌日起至清償日止按年息百分之5計算之利
    息。原告願供擔保請准宣告假執行。訴訟費用由被告負擔。
二、被告答辯：
  (一)兩造間並無預拌混凝土合約：
    1.按原告訴訟代理人於鈞院97年6月20日開庭陳稱：「是蔡
      南聰出面與我們訂約的」，亦即係爭契約並非被告法定代
      理人丙○○出面與原告所訂立，是本案原告主張被告係授
      與代理權與蔡南聰出面與原告訂立本契約。然按，被告不
      曾授權他人與原告簽訂預拌混凝土合約，實則有關被告承
      攬經濟部水利署第三河川局大甲溪豐洲提防加強工程及第
      五河川局防汛混凝土塊儲備第二期工程，被告均次承攬與
      勤鴻營造股份有限公司施作，有契約書暨勤鴻公司開立予
      被告請款之統一發票6紙，匯款單7紙可為證明，是被告既
      已將工程次承攬與他人，自無須訂購混凝土之必要。此部
      分被告業已對於蔡南聰等人提出刑事告訴，目前由台中地
      方法院檢察署偵辦中。
    2.被告承攬經濟部水利署第三河川局大甲溪豐洲提防加強工
      程及第五河川局防汛混凝土塊儲備第2期工程，被告均次
      承攬與勤鴻公司施作，因此，為便利直接在工地現場施工
      之勤鴻公司，與水利署第三河川局及水利署第五河川局行
      文給第三及第五河川局，因此，被告才會將與第三河川局
      及水利署第五河川局簽約所使用之印章交付與勤鴻公司之
      負責人蔡南聰，並授權其於與第三河川局及水利署第五河
      川局往來時使用，關於此業經證人丙○○於97年9月12日
      於鈞院作證時加以證實。
    3.原告雖質疑丙○○證稱第1次交付印章與蔡南聰之日期為
      97 年3月份，惟蔡南聰於96年12月23日即持前開印章與原
      告簽約，然實則，丙○○於作證時對於第1次交付印章與
      蔡南聰之日期實際上已記憶模糊，故其又稱：「詳細日期
      不是很清楚。」、「我印象有交給他，但是日期我不知道
      。應該是在國曆過年前的事情。」因此，有關交付印章與
      蔡南聰之時間點，證人恐有記憶錯亂之情，實際之時間點
      應係在96年12月間，亦即第三河川局大甲溪豐洲提防加強
      工程得標後，次承攬與勤鴻公司時。又原告質疑，為何97
      年3、4月就知道蔡南聰冒蓋印章之事，而直到97年5、6月
      份時，才拿回公司及負責人章，實則當被告公司發現蔡南
      聰冒蓋印章之事後，蔡南聰即已經避不見面，俟被告於97
      年5月間對於蔡南聰、簡淑容等人提出偽造文書告訴後，
      才有人將印章寄回被告。
    4.又證人乙○○於作證時，距離次承攬工程與勤鴻公司之時
      間約已有1年左右之時間，因此，對於得標後何時發包之
      時間點之記憶，恐有模糊之情形，關於此，由證人乙○○
      證稱『法官問：台中工程何時標到的？證人答：時間忘記
      了，臺中比嘉義早二、三個月。』然實際上，台中之工程
      實際上得標日期早嘉義工程約1個月時間即可見出，乙○
      ○對於時間之距離差距，記憶模糊。實際上，因為第三河
      川局大甲溪豐洲提防加強工程被告得標後，次承攬與勤鴻
      公司。因此，勤鴻公司於知悉被告另取得第五河川局「五
      河局防汛混凝土塊儲備工程 (第2期)」工程後（96年12月
      20日上網公告），旋即向被告邀約次承攬，被告亦因認為
      勤鴻公司第三河川局大甲溪豐洲提防加強工程，作的不錯
      ，因此，才又將「五河局防汛混凝土塊儲備工程 (第二期
      )」工程次承攬與勤鴻公司。至於原告指稱第三河川局大
      甲溪豐洲提防加強工程有「查驗或驗收不合格，情節重大
      」遭經濟部水利署將被告列為拒絕往來名單云云，實係在
      爆發勤鴻公司負責人蔡南聰偽造被告文書事件爆發後，因
      蔡南聰逃匿，被告收回工程自己完成後續工程之後之事，
      此由原告98年2月25日準備書四狀證物四刊登政府採購公
      報之日為98年2月12日即可見出。
    5.又被告總計次承攬與勤鴻公司2次工程已如前述，因此，
      於該2件工程，勤鴻公司於完工，向被告公司請款後，被
      告均俟第三河川局及第五河川局款項撥付被告後，被告
      方付款與勤鴻公司，並未如原告準備書（四）狀所提「第
      五河川局尚未核發工程款前，被告即先行支付工程款與勤
      鴻營造股份有限公司」「被告公司在階段性工程未完工前
      即給付工程」「被告將第五河川局所核發之工程款全數支
      付給勤鴻公司（甚至還多給24元）」云云，均與事實不符
      。
  (二)被告無須負表見代理授權人責任：
    1.由自己之行為表示以代理權授與他人者，對於第三人應負
      授權人之責任，必須本人有表見之事實，足使第三人信該
      他人有代理權之情形存在，始足當之（參看本院六十年台
      上字第二一三○號判例）。另「我國人民將自己印章交付
      他人，委託該他人辦理特定事項者，比比皆是，倘持有印
      章之該他人，除受託辦理之特定事項外，其他以本人名義
      所為之任何法律行為，均須由本人負表見代理之授權人責
      任，未免過苛。原審徒憑上訴人曾將印章交付與呂某之事
      實，即認被上訴人就保證契約之訂立應負表見代理之授權
      人責任，自屬率斷。」關於此最高法院著有70年台上字第
      657號判例、92年台上字第1588號判決可茲參照。本案被
      告並無表見之事實，足使原告信蔡南聰有代理權之情形存
      在，單純係蔡南聰偽造被告之印文於前開契約書上，依前
      開判例見解，被告無須負表見代理人之責任。
    2.次按民法第169條但書規定「但第三人明知其無代理權或
      可得而知者，不在此限。」是以本人應負表見代理之責任
      ，必須於該當法律行為發生前或後，有表見之事實存在，
      且該第三人係善意無過失者，始足當之。然本案原告既明
      知與其締約之人係蔡南聰，而非丙○○，則其是否有要求
      提出授與代理權之委任書狀？何以未曾向被告公司申請計
      價及收取貨款，卻持續收受署名蔡南聰為法定代理人之勤
      鴻公司支票，以為貨款？又原告暨主張其業已收受勤鴻公
      司所開立之票據，另對照原告起訴狀附合約書第10條可知
      ，付款辦法為每月月底結帳，每月10日付款，則原告當於
      97年1月10日、同年2月10、同年3月10日及同年4月10日開
      立發票向被告請款方是，然試問原告有無開立發票？何以
      未將發票交付被告？發票上之買受人為何人？倘原告稍對
      於被告查證即可知蔡南聰並無獲授權，故本案被告無須負
      表見代理授權人責任。
   3.且原告之員工即證人高來福於97年12月19日於鈞院證稱：
     蔡南聰先前不曾以被告或其他公司名義與原告從事過交易
     ，亦即其亦不認識蔡南聰，然其竟未以電話向被告查證蔡
     南聰有無代理權；亦未要求蔡南聰提供被告登記事項卡及
     委任狀；無獲授權，故本案原告對於不知蔡南聰無代理權
     一事確有過失，被告無須負表見代理授權人責任。又被告
     否認有收受原告起訴狀中送貨單上之預拌混凝土，原告所
     提前開送貨單上客戶簽章均非被告員工所為簽章。
  (三)爰聲明原告之訴駁回。訴訟費用由原告負擔。如受不利判決
    ，被告願供擔保請准免予宣告假執行。
三、兩造不爭執事項
  (一)被告確實於96年12月21日簽約承攬經濟部水利署第五河川局
    之「五河局防汛混凝土塊儲備第2期工程」（下簡稱系爭工
    程）。
  (二)兩造間96年12月23日預拌混凝土合約上所蓋用之崇記營造有
    限公司印章及法定代理人丙○○私章均為真正。
  (三)上開預拌混凝土合約書上所蓋用之崇記營造有限公司印章及
    法定代理人丙○○私章確實為被告公司交予蔡南聰使用。
  (四)經濟部水利署第五河川局97年7月15日函所檢附之工程合約
    影本及領款紀錄：被告96年12月21日與經濟部水利署第五
    河川局簽訂之工程合約書上所蓋用之崇記營造有限公司印章
    及法定代理人丙○○私章（工程契約書首頁及末頁）、97年
    1月25日工程請款單、97年2月25日工程請款單、97年3月17
    日工程請款單等所蓋用之崇記營造有限公司印章及法定代理
    人丙○○私章，均與本件被告與原告簽訂之預拌混凝土合約
    上所蓋用之崇記營造有限公司印章及法定代理人丙○○私章
    相符。
  (五)原告係與蔡南聰簽訂預拌混凝土合約書，簽約時被告法定代
    理人丙○○並未在場，蔡南聰亦未持有丙○○授權之文件。
  (六)原告於簽約前後均不曾向被告查證蔡南聰是否獲有被告授權
    ，用以請款之發票係交付蔡南聰，亦不曾送往被告。
  (七)原告於與蔡南聰所簽立訂購人署名為被告之預拌混凝土合約
    書，履約過程中，均係收受蔡南聰擔任法定代理人之『勤鴻
    營造股份有限公司』票據以為付款，不曾收受被告為發票人
    之票據。
四、兩造爭執事項
  (一)被告有無將承攬之系爭工程統包給勤鴻公司？依法可否轉包
    他人施作？
  (二)被告法定代理人丙○○有無授權蔡南聰使用被告及被告法定
    代理人之印章？
  (三)被告法定代理人丙○○有無授權蔡南聰與原告訂定預拌混凝
    土合約？
  (四)假設被告並無授權蔡南聰與原告訂定系爭預拌混凝土合約，
    被告是否仍應負表見代理人責任？
五、法院之判斷
  (一)原告主張與被告簽約之事實，並提出與被告及被告法定代理
    人印章相符之買賣契約書為證，而被告辯稱系爭契約係發包
    予勤鴻公司施作，為行文經濟部水利署第五河川局之用，方
    將被告及法定代理人之印章交付勤鴻公司法定代理人蔡南聰
    ，嗣後發現蔡南聰冒用被告名義訂約，已對其提出偽造文書
    之告訴，並提出承攬合約書、勤鴻公司開立之發票、告訴狀
    可參。雖經濟部水利署第五河川局有於與被告訂立之合約書
    明定不得轉包情事，然違反此一規定，僅係被告是否違約問
    題，與被告得否私下次承攬予勤鴻公司無涉，而勤鴻公司之
    法定代理人蔡南聰經屢傳不到，業經台灣台中地方院檢察署
    通緝中，有蔡南聰之刑案查詢資料及該署通緝書影本可按，
    衡情若被告已授權蔡南聰與原告簽訂契約，當無對其提出偽
    造文書之可能，且蔡南聰亦無不到庭說明之理，則被告辯稱
    已將系爭工程次承攬予勤鴻公司，並非子虛，且被告亦提出
    勤鴻公司所出具之發票及被告之匯款紀錄可稽，足證被告主
    張系爭工程次承攬予勤鴻公司，為可採信。
  (二)被告法定代理人丙○○確實有將印章交付蔡南聰，惟僅限於
    行文經濟部水利署第五河川局度之用，業據丙○○到庭證述
    屬實，原告主張丙○○交付被告及被告法定代理人之印章，
    含有授權蔡南聰為其他行為一節，自應由原告負舉證責任，
    不能僅以丙○○有將被告及被告法定代理人之印章交付蔡南
    聰使用，即認定有授權蔡南聰為其他行為之意思表示。然原
    告除主張被告有將被告及被告法定代理人之印章交付蔡南聰
    外，並未舉出其他事證用以證明被告有授權蔡南聰在其他行
    為上使用被告及被告法定代理人之印章之事實，自無法為原
    告有利之推論。
  (三)被告法定代理人丙○○是否有授權蔡南聰與原告訂定預拌混
    凝土合約一節，業據丙○○證述否認之，且此一有利原告之
    事實，應由原告負舉證責任，而由原告員工即證人高來福證
    稱：蔡南聰簽約時，其並未以電話向被告查證蔡聰有無代理
    權，亦未要求蔡南聰提供被告公司登記事項及委任狀等情，
    則原告並未舉出被告法定代理人丙○○有授權蔡南聰與原告
    訂約之事實，則其主張被告法定代理人丙○○有授權蔡南聰
    與原告訂立預拌混凝土合約一節，與事實並不相符，無從採
    信。
  (四)若被告並無授權蔡南聰與原告訂定系爭預拌混凝土合約，被
    告法定代理人丙○○確實將被告及被告法定代理人之印章交
    付蔡南聰使用，被告是否仍應負表見代理人責任？惟查原告
    簽約時並未查證蔡南聰是否有代理權，已如前所述，而與蔡
    南聰簽訂系爭工程後，所收受者為蔡南聰為法定代理人開具
    之勤鴻公司支票，而原告開具之發票亦未寄送被告，而係交
    付蔡南聰，顯見原告可得而知蔡南聰並無代理權，則被告無
    須因被告及被告法定代理人之印章交付蔡南聰使用，而須負
    表現代理之責，故原告之請求為無理由，其假執行之聲請，
    失所依附，亦應一併駁回。
六、本案事證已臻明確，兩造其餘攻擊防禦方法及舉證，均不影
    響本案判決，毋庸再予審酌，附此敘明。
七、據上論結，原告之訴為無理由，依民事訴訟法第第78條判決
    如主文。
中    華    民    國    98    年    5     月    8    日
                  民一庭法  官  林世芬
以上正本係照原本作成
如對本判決上訴須於判決送達後20日內向本院提出上訴狀
中    華    民    國    98    年    5    月    8    日
                            書記官  許龍崑


司法院資訊處製作；財團法人民間司法改革基金會備份。
